臺灣高等法院高雄分院刑事判決　　　　　　　　　　九十年度上訴字第一五六一號
　　上　訴　人　台灣高雄地方法院檢察署檢察官
　　被　　　告　甲○○
右上訴人因被告違反醫師法等案件，不服臺灣高雄地方法院九十年度訴字第一０四四
號中華民國九十年八月二十一日第一審判決（起訴案號：臺灣高雄地方法院檢察署八
十九年度偵字第一七五八四號），提起上訴，本院判決如左：
      主  文
原判決撤銷。
甲○○明知為偽藥而販賣，處有期徒刑陸月。如易科罰金，以參佰元折算壹日。
      事  實
一、甲○○僅具國術損傷接骨技術員資格，並未取得合法中醫師執照，竟自稱香港中
    醫師，在高雄縣橋頭鄉○○村○○路二十五號開設「如意堂綜合病理調理中心」
    ，以診治心臟夾心、心肌缺氧、腳麻手痺、腰酸背痛、五十肩、僵硬症、肝炎、
    婦女疾病、尿酸、尿毒症、偏頭痛、胃腸疾病、十二指腸、初期中風調理、小兒
    疾病及不孕症，為不特定求診之病患診斷並開給藥方，而擅自執行醫療業務，且
    為了其上開所執行之醫療業務，明知不詳姓名者所製造黑色中藥丸，係未經衛生
    主管機關核准製造之偽藥，竟於民國八十九年五月初某日，在上開調理中心，為
    因酸痛求診病患蕭碧花診察、放筋路後，將盛裝成瓶載明用量之上開黑色中藥丸
    〔內含有Iburprofen（消炎鎮痛藥）、Caffeine（中樞興奮藥）、Diazepam（寧
    神藥）、Hydrochlorothia-zide（利尿藥）及Thiamine（維生素）等藥劑〕，販
    予病患蕭碧花使用，而收取新台幣（下同）四千元。嗣於同（八十九）年六月十
    四日，蕭碧花因懷疑上開中藥丸含有西藥或類固醇成分，向臺南市衛生局申請化
    驗而查悉上情。
二、案經高雄縣政府函送台灣高雄地方法院檢察署檢察官偵查起訴。
      理  由
一、訊之被告甲○○坦承僅具有國術損傷接骨技術員之資格，並非我國中醫師，且有
    於上開如意堂綜合病理調理中心，為人看診、把脈按穴道治療心臟夾心、心肌缺
    氧、腳麻手痺、腰酸背痛、五十肩、僵硬症、肝炎、婦女疾病、尿酸、尿毒症、
    偏頭痛、胃腸疾病、十二指腸、初期中風調理、小兒疾病及不孕症，曾向蕭碧花
    診察、點穴放筋路後，收取蕭碧花交付四千元費用之事實，雖堅決否認有何違反
    醫師法、藥事法犯行，辯稱：伊是以氣功點穴調理上開病症，並未交付任何藥丸
    予患者服用，且為患者點穴放筋路一個月三次，收費四千元，若有開處方係飲食
    調理之處方，也非藥劑處方，沒有將上開黑色中藥丸給蕭碧花服用云云。惟查：
（一）被告有於上開如意堂綜合病理調理中心，為人診治心臟夾心、心肌缺氧、腳麻
      手痺、腰酸背痛、五十肩、僵硬症、肝炎、婦女疾病、尿酸、尿毒症、偏頭痛
      、胃腸疾病、十二指腸、初期中風調理、小兒疾病及不孕症等情，已據被告坦
      認在卷（見偵查卷第二十六頁反面、原審九十年六月五日審判筆錄），並有被
      告所不否認之其上有載明上情甲○○名片影本一件在卷可稽（見偵查卷第七頁
      ），且證人即接受被告診治之蕭碧花於偵查中證稱：「（妳有到橋頭鄉○○路
      二五號如玉堂看病嗎？）有，大約在今年（指八十九年）四、五月間去過一次
      而已，他給我的藥是用塑膠瓶子裝著，上面沒有標籤，只有寫用量」「（妳跟
      誰去看病？）我丈夫載我去看病」等語（見偵查卷第二頁）；又於本院中結證
      稱：我曾因腳酸痛，由我先生載我至被告經營如意堂看診，被告問我身體如何
      ，我告訴他腳部酸痛，他叫我倒在床上，用手按我穴道，然後他直接從大瓶藥
      罐中倒出藥丸裝在小瓶塑膠罐內，收費四千元，他是幫我看完病之後才拿這些
      藥丸給我，向我拿了四千元等語（見本院九十年十一月二十七日、九十一年一
      月八日訊問筆錄）。另目擊證人即陪同蕭碧花至如意堂之蔡其萬於本院中經隔
      離訊問結證稱：我曾陪同我太太蕭碧花至被告經營之如意堂看病，我太太進入
      後，被告有問我太太身體那裡不舒服，並有給我太太把脈，判斷病情，我太太
      有跟他說腳酸痛，被告有給我太太點穴打氣功，事後並拿黑藥丸給我太太，收
      費四千元等語（見本院九十年十一月二十七日訊問筆錄），此外復有證人蕭碧
      花送驗之黑色藥丸檢體在案足憑，足認被告有於八十九年五月初某日，在上開
      調理中心，為因酸痛求診病患蕭碧花診察、放筋路後，將塑膠罐包裝載明用量
      之上開黑色中藥丸，販予病患蕭碧花使用，而收取四千元之犯行明確。被告辯
      稱其為患者蕭碧花施氣功點穴治療後，未交付藥丸給患者蕭碧花服用云云，自
      非可採。
（二）查醫療業務係指以醫療行為為職業而言，凡職業上予以機會，為非特定多數人
      所為之醫療行為均屬之，且不以收取報酬為要件。又醫療行為係指以治療、矯
    治或預防人體疾病、傷害、殘缺為目的，所為的診察、診斷及治療，或基於診
      察、診斷結果，以治療為目的所為的處方、用藥、施術或處置等行為全部或一
      部的總稱，此有行政院衛生署六十五年四月六日衛署字第一０七八八０號函公
      告可參；至不列入醫療管理之行為係指：甲、未涉及接骨或交付內服藥品，而
      以傳統推拿方法，或使用民間習用之外敷藥膏、外敷草藥、藥洗，對運動跌打
      損傷所為之處置行為未使用儀器。乙、未交付或使用藥品，或未有侵入性，而
      以傳統習用之方式，對人體疾病所為之處置行為，如按摩、刮痧腳底按摩、收
      驚、拔罐、氣功、內功等情而言。本件被告既為病患診斷病情並交付藥丸，已
      屬醫療行為，自需取得合法醫師資格者，或符合醫師法第二十八條但書規定情
      形，始得為之，而被告未取得醫師資格，為其自承，則其為病患診斷並交付藥
      物之行為，自屬擅自執行醫療業務。
（三）被告交予患者蕭碧花之黑色中藥丸，經送行政院衛生署藥物食品檢驗局檢驗結
      果，認含有Iburprofen（消炎鎮痛藥）、Caffeine（中樞興奮藥）、Diazepam
      （寧神藥）、Hydrochlorothia-zide（利尿藥）及Thiamine（維生素）等西藥
      成分，有該局八十九年七月十日藥檢參字第八九○九七七一號檢驗成績書一件
      在卷可按，是該等黑色藥丸應屬藥事法第二十條第一款「未經核准，擅自製造
      」之偽藥一節，亦有行政院衛生署中醫藥委員會九十年三月十三日衛中會藥字
      第九○○○二三二八號函一件附卷足憑，又依前開證人蕭碧花之證述，其既因
      身體不適而就診，被告所提供之黑色藥丸，自具有療效，而應屬藥品（偽藥）
      無疑，足認被告所販賣之黑色藥丸係偽藥明確。
（四）至被告於原審中所舉證人即接受被告以氣功處置之人方詩閺、王至聖、李村原
      分別證稱：「有（找被告進行診療），是因經期不順，所以有找被告穴道診治
      ，被告有給我飲食方面調理單，並沒有開具藥方，也沒有拿藥給我；我是打他
      行動電話預約看病，我是透過人家介紹，星期三、六被告才有在橋頭這邊替人
      看病」；「我們是在高雄企銀認識的，因為我有腰酸背痛症狀，被告給我放筋
      路、點穴，沒有給我吃藥。其中有一、兩趟我自己到橋頭那邊找被告看診，陸
      陸續續我約看一年多。被告只有告訴我食物方面有那些不可食用」；「沒有（
      拿過黑色中藥丸）」、「約在二、三年前，我是因身體虛弱，一直瘦下去，被
      告只有用菜類、水果類之食療方式及指壓進行診療；沒有（使用中藥丸），只
      有用蔬菜、水果之類食療法，我都是用行動電話預約三、六看診」等語（均見
      原審九十年七月二十四日審判筆錄），僅能證明被告對求診證人方詩閺、王至
      聖、李村原是以氣功推拿方式處置上開各種病痛，並無販售藥丸，但無法作為
      被告為證人蕭碧花診治後，無交付黑色藥丸收取四千元之事，則證人方詩閺、
      王至聖、李村原等人上開證述，不足作為被告無從事醫療業務及販賣偽藥犯行
      之依據。雖警方持檢察官簽發搜索票結果無處方、藥丸查扣屬實，然被告為患
      者診斷病情給藥，並無製作處方簽一事，為證人蕭碧花、葉其萬證實，另檢察
      官簽發搜索票至被告經營之如意堂搜索，結果係記載未發現有如意堂綜合病理
      調理中心營業情形，且執行搜索日期八十九年十二月八日距事件發生之日相隔
      將近四個月之久，此搜索結果僅能證明被告未在原址續執行醫療業務，尚難憑
      搜索結果，並未發現該中心有營業情形，且未扣得任何物品，遽認被告自始未
      在上址執行醫療業務及販賣偽藥犯行依據。
    綜上所述，被告前開辯解，為圖卸刑責之詞，不足採信，本件事證明確，其犯行
    已堪認定。
二、核被告所為，係犯修正前醫師法第二十八條第一項前段未取得合法醫師資格擅自
    執行醫療業務罪，及藥事法第八十三條第一項販賣偽藥罪。被告所犯前開二罪間
    ，有方法、結果之牽連關係，應依刑法第五十五條後段規定從一重之販賣偽藥罪
    處斷。被告行為後醫師法第二十八條經立法院修正並經總統於九十一年一月十六
    日公佈施行，新修正醫師法第二十八條前段規定：「未取得醫師資格，擅自執行
    醫療業務者，處六個月以上五年以下有期徒刑，得併科新台幣三十萬元以上一百
    五十萬元以下罰金」，比較新舊法，以舊法有利於被告，依刑法第二條第一項但
    書規定，自應適用舊法論罪科刑，附此說明。公訴意旨認被告製造上開黑藥丸，
    另犯藥事法第八十二條第一項之製造偽藥罪嫌云云，訊之被告否認製造上開黑色
    藥丸，且查無積極證據足證被告有製造偽藥犯行，此部份被告製造偽藥犯罪不能
    證明，因公訴人認此部份與前開有罪部份有牽連犯裁判上一罪之關係，自毋庸另
    為無罪之諭知。原審未予詳查，遽為被告無罪之諭知，自有未洽，公訴人上訴意
    旨執此指摘原判決不當，為有理由，自應由本院將原判決撤銷改判。爰審酌被告
    犯罪動機、目的，所為紊亂社會醫療秩序及藥品之安全，對社會所生危害，期間
    非長，及犯後態度等一切情狀，量處如主文所示之刑，並諭知易科罰金之折算標
    準。又扣案之黑色藥丸，係被告賣予證人蕭碧花，已因交付而屬證人蕭碧花所有
    ，非屬被告所有，另卷內所附之名片一紙，已因轉讓交付證人蕭碧花，屬證人蕭
    碧花所有，亦非屬被告所有，且均非屬違禁物，自均不得宣告沒收。
據上論結，應依刑事訴訟法第三百六十九條第一項前段、第三百六十四條、第二百九
十九條第一項前段、藥事法第八十三條第一項、修正前醫師法第二十八條第一項，刑
法第十一條前段、第五十五條、第四十一條第一項、第二條第一項但書，罰金罰鍰提
高標準條例第二條，判決如主文。
本案經檢察官郭振昌到庭執行職務。
中    華    民    國     九十一     年       二       月     八     日
                              臺灣高等法院高雄分院刑事第七庭
                                  審判長法官  李春昌
                                        法官  黃憲文
                                        法官  莊飛宗
右正本證明與原本無異。
如不服本判決應於收受本判決後十日內向本院提出上訴書狀，其未述上訴理由者，
並得於提起上訴後十日內向本院補提理由書狀（均須按他造當事人之人數附繕本)「
切勿逕送上級法院」。
                                      書記官  張明賢
中    華    民    國     九十一     年       二       月     十五   日
附錄本判決論罪科刑法條：
修正前醫師法第二十八條第一項前段：
未取得合法醫師資格，擅自執行醫療業務者，處一年以上三年以下有期徒刑，得併科
新臺幣三萬元以上十五萬元以下罰金，其所使用之藥械沒收之。
藥事法第八十三條第一項
明知為偽藥或禁藥，而販賣、供應、調劑、運送、寄藏、牙保、轉讓或意圖販賣而陳
列者，處五年以下有期徒刑，得併科新臺幣十萬元以下罰金。
                                                                    Ｊ
